臺灣高等法院刑事判決
109年度原交上訴字第15號
上  訴  人  
即  被  告  林浩軒


選任辯護人  李蒼棟律師（法扶律師）
上列上訴人因公共危險案件，不服臺灣宜蘭地方法院109年度原
交訴字第1號，中華民國109年7月2日第一審判決（起訴案號：臺
灣宜蘭地方檢察署109年度偵字第2234號），提起上訴，本院判
決如下：
    主  文
原判決撤銷。
林浩軒駕駛動力交通工具而吐氣所含酒精濃度達每公升零點零五
毫克以上，因而致人於死，處有期徒刑貳年陸月。
    事  實
一、林浩軒明知服用酒類後，血液中酒精濃度達百分之0.05以上
    者，不得駕駛動力交通工具，而飲酒後將導致其注意力減低
    、反應能力變慢，若仍駕駛動力交通工具於道路上，將大幅
    提高肇事導致自己或他人受傷或死亡的危險，危害公眾安全
    甚鉅。民國109年3月27日18時至19時許，在宜蘭縣南澳鄉澳
    花村白雲楓香露營區飲用酒類，其血液中酒精濃度已達百分
    之0.05以上不得駕駛動力交通工具，且未持有普通重型機車
    駕駛執照，竟仍基於酒後駕駛動力交通工具的犯意，於同日
    23時20分許，騎乘車牌號碼000-0000號普通重型機車行駛於
    公眾往來的道路，嗣於同日23時30分許沿宜蘭縣南澳鄉中央
    路由北往南方向直行，行經宜蘭縣○○鄉○○路0號前時，本應
    注意車前狀況，並隨時採取必要之安全措施，且應注意在劃
    有分向限制線之路段，不得駛入來車之車道內，而依當時情
    形，並無不能注意之情事，因其飲酒後注意力及反應力均減
    弱，疏未注意及此，騎乘該機車跨越分向限制線逆向行駛，
    適有張德安徒步行走於該路段由南往北方向的車道上，林浩
    軒煞車不及，自後方追撞張德安，張德安因而受有創傷性顱
    內出血併顱骨骨折、氣血胸、骨盆骨折、右脛骨骨折等傷害
    ，當場失去意識，經送醫急救後，於翌（28）日3時52分許
    宣告死亡，林浩軒則受有左側肩胛峰鎖骨間關節半脫位、頭
    皮挫傷、左側肩膀挫傷、右側手肘挫傷、頭皮撕裂傷等傷害
    。因肇事地點就在蘇澳分局澳花派出所下方道路附近，事發
    後負傷的林浩軒自行步行至澳花派出所，於門口適逢聽聞撞
    擊聲欲前往肇事地點處理，但尚未得知肇事者為何人的所長
    胡傳明，經胡傳明詢問是否發生車禍，林浩軒點頭稱是自願
    接受裁判而自首。林浩軒嗣經警送醫救治並於同（28）日1
    時40分許抽血檢驗，測得其血液中酒精濃度達每分公升215
    毫克（即百分之0.215），查悉上情。
二、案經臺灣宜蘭地方檢察署檢察官相驗後自動檢舉偵查起訴。
    理  由
壹、程序部分－證據能力
一、被告審判外之自白
（一）按被告之自白，非出於強暴、脅迫、利誘、詐欺、疲勞訊
      問、違法羈押或其他不正之方法，且與事實相符者，得為
      證據。被告陳述其自白係出於不正之方法者，應先於其他
      事證而為調查。該自白如係經檢察官提出者，法院應命檢
      察官就自白之出於自由意志，指出證明之方法。刑事訴訟
      法第156條第1項、第3項分別定有明文。
（二）查被告及其辯護人於準備程序、審判期日對於檢察官所提
      出警詢、偵查訊問筆錄之證據能力均不爭執，筆錄之證據
      能力，本院亦查無明顯事證足證檢、警機關於製作該等筆
      錄時，有對被告施以不正方法訊問製作之情事，是被告審
      判外之陳述係出於任意性，具證據能力。至原審程序所為
      陳述，被告亦均不爭執證據能力，而認有證據能力。
二、被告以外之人於審判外陳述及其他文書之證據能力
（一）按被告以外之人於審判外之言詞或書面陳述，除法律有規
      定者外，不得作為證據。被告以外之人於審判外之陳述，
      雖不符前4條（指刑事訴訟法第159條之1至第159條之4）
      之規定，而經當事人於審判程序同意作為證據，法院審酌
      該言詞陳述或書面陳述作成時之情況，認為適當者，亦得
      為證據。刑事訴訟法第159條第1項、第159條之5第1項分
      別定有明文。至非屬供述證據之其他文書證據或物證，基
      於刑事訴訟法第159條係兼採直接審理原則及傳聞法則（
      立法理由參見），而「同意性法則」亦屬採直接審理原則
      國家之共通例例外法則，是類推上述同意性法則之意旨，
      當事人既不爭執，本院又認具證據能力不致侵害當事人權
      利，而具相當性者，同具證據能力。
（二）查被告及其辯護人對於檢察官所提出之證人即在場證人彭
      聖威、證人即被害人張德安的胞弟張明安、證人即被害人
      張德安的胞姐張婉庭等人於審判外之陳述，及其他文書證
      據等，均不爭執證據能力，本院亦查無證據證明該等證據
      有不法取得情事，致影響真實性，是該等審判外筆錄及文
      書具相當之可信性，依據及類推適用前述「同意性」之傳
      聞法則例外規定，被告以外之人於審判外之陳述，及其他
      文書均具證據能力。
貳、實體部分－證明力部分
一、按被告（或共犯）之自白，不得作為有罪判決之唯一證據，
    仍應調查其他必要之證據，以察其是否與事實相符，刑事訴
    訟法第156條第2項就此定有明文。其立法目的乃欲以補強證
    據擔保自白之真實性，亦即以補強證據之存在，藉以限制向
    有「證據之王」稱號的自白在證據上之價值，質言之，本條
    項乃對於自由心證原則之限制，關於自白之證明力，採取證
    據法定原則，使自白僅具有一半之證明力，尚須另有其他補
    強證據以補足自白之證明力。而所謂補強證據，最高法院74
    年台覆字第10號曾經加以闡釋：「指除該自白本身以外，其
    他足資以證明自白之犯罪事實確具有相當程度真實性之證據
    而言。雖其所補強者，非以事實之全部為必要，但亦須因補
    強證據與自白之相互利用，而足以使犯罪事實獲得確信者，
    始足當之」。司法院大法官議決釋字第582號解釋文後段，
    對於本條項所謂「其他必要之證據」，著有闡釋，足為刑事
    審判上操作「自白」與「補強證據」時之參考標準，茲節錄
    引述如下：「刑事審判基於憲法正當法律程序原則，對於犯
    罪事實之認定，採證據裁判及自白任意性等原則。刑事訴訟
    法據以規定嚴格證明法則，必須具證據能力之證據，經合法
    調查，使法院形成該等證據已足證明被告犯罪之確信心證，
    始能判決被告有罪；為避免過分偏重自白，有害於真實發見
    及人權保障，並規定被告之自白，不得作為有罪判決之唯一
    證據，仍應調查其他必要之證據，以察其是否與事實相符。
    基於上開嚴格證明法則及對自白證明力之限制規定，所謂『
    其他必要之證據』，自亦須具備證據能力，經合法調查，且
    就其證明力之程度，非謂自白為主要證據，其證明力當然較
    為強大，其他必要之證據為次要或補充性之證據，證明力當
    然較為薄弱，而應依其他必要證據之質量，與自白相互印證
    ，綜合判斷，足以確信自白犯罪事實之真實性，始足當之」
    。
二、訊據被告林浩軒對於其於上述時、地，在飲用酒類後，且未
    持有普通重型機車駕照之狀態下，騎乘車牌號碼000-0000號
    普通重型機車上路，其沿宜蘭縣南澳鄉中央路由北往南方向
    直行，行經宜蘭縣○○鄉○○路0號前時，騎乘前述機車跨越分
    向限制線逆向行駛，適有被害人張德安徒步行走於該路段由
    南往北方向之車道上，被告煞車不及，遂自後方追撞被害人
    ，被害人因而受有創傷性顱內出血併顱骨骨折、氣血胸、骨
    盆骨折、右脛骨骨折等傷害，當場失去意識，經送醫急救後
    ，於翌（28）日3時52分許宣告死亡，被告則受有左側肩胛
    峰鎖骨間關節半脫位、頭皮挫傷、左側肩膀挫傷、右側手肘
    挫傷、頭皮撕裂傷等傷害，經送醫救治並於同（28）日1時4
    0分許抽血檢驗，測得其血液中酒精濃度達每分公升215毫克
    （即百分之0.215）等犯罪事實，均坦承不諱，經核與其於
    原審、警詢及偵查中之自白均相符，並核與在場目擊證人張
    婉庭於警詢中、證人彭聖威、張明安分別於警詢及偵查中證
    述之情節相符（參見相驗卷第6至10、44至45頁），復有道
    路交通事故現場圖、道路交通事故調查報告表(一)、(二)、
    被告於羅東博愛醫院檢驗科109年3月28日檢測結果、被告之
    醫療財團法人羅許基金會羅東博愛醫院109年3月28日羅博醫
    診字第2003053168號診斷證明書、花蓮縣消防局救護紀錄表
    、消防機關救護紀錄表、證號查詢機車駕駛人資料、車輛詳
    細資料報表、宜蘭縣政府警察局舉發違反道路交通管理事件
    通知單、路口監視錄影畫面翻拍照片、現場及車損照片在卷
    可證；被害人張德安於案發翌（28）日因上述傷勢過重死亡
    等情，亦有被害人之佛教慈濟醫療財團法人花蓮慈濟醫院10
    9年3月28日診字第Z000000000號診斷證明書、臺灣宜蘭地方
    檢察署檢驗報告書、相驗屍體證明書、檢驗報告、相驗照片
    等在卷可稽（參見相驗卷第15至31、34至41、48、56至70頁
    ）。
三、本案有上述補強證據與被告任意性之自白，相互印證，足認
    被告自白屬實，被害人因受有如上述重傷不治而死亡，確係
    因被告行為所致，其間有相當因果關係。本件事證明確，餘
    應審究者為，被告對於被害人之傷害致死之情形，是否應負
    過失之責。
四、按汽車駕駛人經考驗及格，未領取駕駛執照前，不得駕駛汽
    車；汽車駕駛人有下列情形之一者，不得駕車：二、飲用酒
    類或其他類似物後其吐氣所含酒精濃度達每公升0.15毫克或
    血液中酒精濃度達百分之0.03以上；汽車行駛時，駕駛人應
    注意車前狀況及兩車並行之間隔，並隨時採取必要之安全措
    施，不得在道路上蛇行，或以其他危險方式駕車；汽車在未
    劃設慢車道之雙向二車道行駛時，應依下列規定：二、在劃
    有分向限制線之路段，不得駛入來車之車道內。道路交通安
    全規則第50條第1項後段、第114條第2款、第94條第3項、第
    97條第1項第2款分別定有明文。本件被告既未持有駕駛執照
    ，且案發已飲酒而血液中酒精濃度超過規定標準，本不得駕
    車上路，然其既騎乘機車在道路行駛，就應盡可能注意車前
    狀況，隨時採取必要之安全措施，並應注意於劃有分向限制
    線之路段，不得駛入來車之車道內。復依卷附道路交通事故
    調查報告表（一）、（二）、道路交通事故現場圖及車禍現
    場照片所示，本件事故發生時，天候為雨、夜間有照明、柏
    油路面濕潤無缺陷、道路無障礙物、視距良好等情形，並無
    不能注意之情事，然被告仍於飲酒後血液酒精濃度達百分之
    0.05以上之之情況下，執意無照騎乘普通重型機車上路，復
    疏未注意車前狀況，而跨越分向限制線逆向自後追撞被害人
    張德安，終致本案車禍發生。是本案因為被告的不小心謹慎
    ，疏未注意而發生事故，依據刑法上的客觀歸責理論，被告
    於此顯然製造了一個不被容許的危險，其行為既超越容許危
    險的界限，被告自應負過失責任。復按被告所製造不被容許
    之危險，導致被害人受有前述身體傷害，並因此傷重不治足
    見被害人傷害致死結果之發生，與被告所製造之危險間具有
    常態關聯性之因果關係。末按被告所製造之危險與被害人傷
    害致死結果間的因果關係既具相當性，且前述各項交通規則
    之規範目的正係在為直接保護參與道路交通者的生命、身體
    安全，與刑法規範保障生命、身體法益的目的相當。綜上所
    述，被害人受傷害致死之結果在客觀上可歸責於被告前述過
    失行為，本案事證明確，被告犯行堪以認定，應予依法論科
    。
參、論罪部分
一、按刑法第185條之3第2項加重結果犯的立法理由及立法目的
    ，是有意將酒後駕車肇事致人於死或重傷之處罰，以刑法第
    185條之3第2項規定，取代同條第1項與同法第276條或第284
    條併合處罰之意，從而於此種情形，應依法條競合關係，優
    先適用刑法第185條之3第2項規定處斷，而不再適用刑法第2
    76條或第284條第1項後段之過失致人於死或致重傷罪規定。
    是核被告所為，係犯刑法第185條之3第2項前段的駕駛動力
    交通工具而有血液中酒精濃度達百分之0.05以上情形因而致
    人於死罪。
二、次按加重結果犯，係法律上之一行為，為實質上一罪，如僅
    自首一部，仍生全部自首之效力（最高法院90年度台上字第
    5435判決意旨參照）。查被告於本院準備程序中供稱（略以
    ）：我有爬起來，然後走到派出所去，車禍地點就在派出所
    附近，事發地點距離派出所走路不到30秒等語（參見本院卷
    第47頁），經本院依被告的辯護人聲請函詢宜蘭縣政府警察
    局蘇澳分局，經該局檢附函覆所屬澳花派出所巡佐兼所長胡
    傳明的職務報告及現場相片（略以）：澳花派出所巡佐兼所
    長胡傳明案發當時均在派出所內，因聽聞巨大碰撞聲響，判
    斷周邊發生車禍事故，即交付備勤同仁前往處理，約莫5分
    鐘其步出派出所欲前往事故地點之際，即在前庭發現肇事人
    即被告林浩軒滿臉鮮血負傷步行前來，被告疑似肇事意識不
    清而低頭不語，經詢問是否發生車禍，被告始點頭答是。及
    經事後實際丈量車禍事故現場與派出所距離約56公尺遠，肇
    事地點適於派出所旁邊等語。有宜蘭縣政府警察局蘇澳分局
    109年9月30日警澳偵字第1090013461號函既所附巡佐胡傳明
    職務報告，及澳花派出所與案發現場相關照片、含圖解說明
    （參見本院卷第53至59頁）。依本院檢視該函所附現場照片
    圖說，足認被告是自行步行登上澳花派出所門前台階，並於
    派出所門口前庭與正要出勤的派出所所長胡傳明相遇，被告
    經詢問後坦承發生車禍。至卷附由澳花派出所所製作肇事人
    自首情形紀錄表所載「警方已知悉車禍及肇事者姓名、地點
    」（參見相驗卷第27頁），應指已知悉車禍，並隨即在巧遇
    被告而得知被告為肇事者之意。是被告於犯罪行為後，未被
    發覺前即有向警自首而受裁判之情，符合自首要件，經本院
    裁量後，認應依刑法第62條前段減輕其刑。
三、末按酒醉駕車行為已依刑法第185條之3第1項規定處罰，依
    目前實務通說認為，若因此又過失致人受傷，除成立刑法第
    284條第1項過失傷害罪外，又必須適用道路交通管理處罰條
    例第86條第1項「酒醉駕車」之規定，加重其刑至2分之1。
    此種類型，既非完全符合「重複使用禁止原則」的基本定義
    ，也非典型的「一行為不二罰原則」，蓋因「酒醉駕車」並
    非在判斷犯罪是否成立時予以加以援用，又在考量該罪刑罰
    裁量時，再重複使用（按係另一犯罪之加重條件）；又該構
    成要件，並非重複處罰二次成立二罪，而係成立一罪，但又
    成為另一犯罪之加重條件。此種介於上開兩項法治國基本原
    則的類型，似亦應受到禁止，依「責任原則」、「刑法謙抑
    原則」並類推適用「重複使用禁止原則」及「一行為不二罰
    原則」，「酒醉駕車」既已成立刑法第185條之3第1項之罪
    名予以處罰，即不得就過失傷害部分再適用道路交通管理處
    罰條例第86條第1項「酒醉駕車」之規定，加重其刑。而刑
    法第185條之3服用酒類等物不能安全駕駛交通工具而駕駛罪
    ，與同法第284條第1項前段之過失傷害罪，司法實務向認為
    二罪立法目的、保護法益、構成要件均不相同，彼此無必然
    之關連，是行為人服用酒類或其他相類之物，不能安全駕駛
    動力交通工具而駕駛，途中復因過失肇事而致人受傷（致重
    傷或死亡時，已因法律修正增訂為不能安全駕駛動力交通工
    具而駕駛罪之加重結果犯），應認行為人所犯二罪間，無想
    像競合犯或牽連犯關係，應予併合處罰（最高法院100年度
    台非字第373號判決意旨參見）。經查本件被告所為固同時
    有道路交通管理處罰條例第86條第1項所規定酒醉駕車及無
    照駕車的情形，然其行為既已依刑法第185條之3第2項之罪
    論處，自不得再依道路交通管理處罰條例第86條第1項規定
    加重其刑，附此敘明。
肆、原判決撤銷改判之說明
一、按法官於有罪判決中，究應如何量處罪刑，抑或是否宣告緩
    刑等，均為實體法賦予審理法官裁量之刑罰權事項，法官行
    使此項裁量權，自得依據個案情節，參諸刑法第57條所定各
    款犯罪情狀之規定，於該法定刑度範圍內，基於合義務性之
    裁量，量處被告罪刑；至是否為緩刑之宣告，亦應形式上審
    究是否符合刑法第74條所定前提要件，並實質上判斷被告所
    受之刑，是否有以暫不執行為適當之情形等要件。質言之，
    法官為此量刑或緩刑宣告之裁量權時，除不得逾越法定刑或
    法定要件外，尚應符合法規範之體系及目的，遵守一般有效
    之經驗及論理法則等法原則，亦即應兼顧裁量之外部及內部
    性，如非顯然有裁量逾越或裁量濫用之違法情事，自不得任
    意指摘為違法，此亦為最高法院歷年多起判例所宣示之原則
    （參見最高法院80年台非字第473號判決、75年台上字第703
    3號判決、72年台上字第6696號判決、72年台上字第3647號
    判決等，上述四則判決原均係判例，但依據108年7月4日施
    行之法院組織法第57條之1第2項，其效力與未經選編為判例
    之最高法院裁判相同）。本院以為，量刑或緩刑宣告與否之
    裁量權，乃憲法所保障法官獨立審判之核心，法院行使此項
    裁量權，亦非得以任意或自由為之，仍應受一般法律原理原
    則之拘束，即仍須符合法律授權之目的、法律秩序之理念、
    國民法律感情及一般合法有效之慣例等規範，尤其應遵守比
    例原則及平等原則之意旨，否則即可能構成裁量濫用之違法
    （另參見最高法院86年度台上字第7655號判決）。亦即如非
    有裁量逾越或裁量濫用之明顯違法情事，自不得擅加指摘其
    違法或不當，即使上級法院對下級法院裁量權之審查，亦應
    同此標準，此不僅在保障法官不受任何制度外之不當干涉，
    更保障法官不受制度內的異質干涉，此方符憲法第80條所宣
    示獨立審判之真義。
二、原審認被告上述罪刑明確，予以論罪科刑，固非無見。惟查
    被告於本案車禍發生後，有負傷步行至鄰近案發地點之澳花
    派出所，經該派出所所長詢問，被告點頭承認有發生車禍，
    且被告自行步行至派出所時，其精神狀態疑似肇事意識不清
    ，均如本院前述。是原審以本案係警方據據路人報案後到場
    處理時，於被告承認為肇事人前，即已知悉車禍及肇事者之
    姓名、地點，因認被告自白犯罪時，不符合自首之要件，尚
    有認定事實的違誤。被告符合自首減輕其刑的要件，本院亦
    認應予減刑，均如前述，是被告上訴意旨指摘原審判決此部
    分認式用法有違誤，尚有理由。原審此部分認定既影響原審
    判決之正確性，自應由本院撤銷改判。
三、爰審酌酒後駕車為近年交通事故發生之主因，嚴重危害用路
    人之生命、財產安全，亦屢經新聞傳播媒體不斷報導，已為
    一般民眾所知悉，被告未領有普通重型機車駕照，本不能騎
    乘車輛上路，竟於酒後已達不能安全駕駛之情形，仍貿然駕
    車上路，影響其他用路人之安全，且因注意力及控制力降低
    ，疏於注意行車動向，而跨越分向限制線逆向行駛，致撞及
    被害人而導致被害人死亡，並造成被害人家屬承受喪失至親
    之精神上莫大創傷與無可挽回之遺憾，犯行所生之危害尤鉅
    ，惟念被告行為時尚為成年，犯後始終坦承犯行，前又無任
    何刑事案件紀錄，本案符合自首，及被告原預計從軍服志願
    役，對於人生有所規劃，值此不幸事件勢必中止，被告家貧
    ，自幼即失去父母，實難以與被害人家屬達成和解等一切情
    狀，量處如主文第二項所示之刑，以示警惕。
據上論斷，應依刑事訴訟法第369條第1項前段、第364條、第299
條第1項前段，刑法第185條之3第2項、第62條，判決如主文。
本案經檢察官江佩蓉提起公訴，檢察官周慶華到庭執行職務。
中　　華　　民　　國　　109 　年　　10　　月　　29　　日
                  刑事第二庭    審判長法　官  周盈文
                                      法　官  謝梨敏
                                      法　官  錢建榮
以上正本證明與原本無異。
如不服本判決，應於收受送達後20日內向本院提出上訴書狀，其
未敘述上訴之理由者並得於提起上訴後20日內向本院補提理由書
（均須按他造當事人之人數附繕本）「切勿逕送上級法院」。
                                      書記官  許俊鴻
中　　華　　民　　國　　109 　年　　10　　月　　29　　日
附錄：本案論罪科刑法條全文
中華民國刑法第185條之3
駕駛動力交通工具而有下列情形之一者，處2年以下有期徒刑，
得併科20萬元以下罰金：
一、吐氣所含酒精濃度達每公升零點二五毫克或血液中酒精濃度
    達百分之零點零五以上。
二、有前款以外之其他情事足認服用酒類或其他相類之物，致不
    能安全駕駛。
三、服用毒品、麻醉藥品或其他相類之物，致不能安全駕駛。
因而致人於死者，處3年以上10年以下有期徒刑；致重傷者，處1
年以上7年以下有期徒刑。
曾犯本條或陸海空軍刑法第54條之罪，經有罪判決確定或經緩起
訴處分確定，於五年內再犯第1項之罪因而致人於死者，處無期
徒刑或5年以上有期徒刑；致重傷者，處3年以上10年以下有期徒
刑。